臺北高等行政法院判決
　　　　　　　　　　　　　　　　　　 93年度訴字第01784號
　　　　　　　　　　　　　　　.
原　　　告　甲○○
輔　佐　人　乙　○
被　　　告　內政部警政署入出境管理局
代　表　人　吳振吉 （局長）
訴訟代理人　丙○○
上列當事人間因臺灣地區與大陸地區人民關係條例事件，原告不
服內政部中華民國93年5月11日台內訴字第0930003797號訴願決
定，提起行政訴訟。本院判決如下：
　　主  文
原告之訴駁回。
訴訟費用由原告負擔。
　　事  實
一、事實概要：
  　原告於89年10月9日與大陸地區人民林寶玉結婚，林寶玉於
    90年2月16日來臺探親，並於91年2月5日與原告離婚，林寶
    玉則行方不明而未離境（其已於94年1月24日離境）。嗣原
    告於91年4月3日與大陸地區人民吳寶珠結婚，吳寶珠於同年
    4月25日申請來臺團聚，被告分別於同年4月30日及8月8日以
    補件通知書通知原告補具前妻林寶玉何時離境之說明，以憑
    辦理，然原告逾期未補件；吳寶珠於92年10月27日再次申請
    來臺團聚，被告於同年11月10日再以補件通知書通知原告補
    具前妻林寶玉出境之說明，原告仍未能提出該證明，並於93
    年1月16日提出陳情，被告以93年2月9日境平彥字第
    09320024740號書函復知原告，略以：經查台端前任配偶林
    寶玉於90年2月16日來臺探親，迄今在臺逾期停留尚未離境
    ，台端為被探對象暨保證人，依大陸地區人民進入臺灣地區
    許可辦法（下稱許可辦法）第16條第3項…，仍請促前任大
    陸配偶林寶玉出境，再行辦理。原告不服，提起訴願，亦遭
    駁回，遂向本院提起本件行政訴訟。
二、兩造聲明：
　　(一)原告聲明：
      1.訴願決定及原處分均撤銷。
      2.請求判命被告作成准予吳寶珠來臺探親之處分。
      3.訴訟費用由被告負擔。
　　(二)被告聲明：
      1.駁回原告之訴。
      2.訴訟費用由原告負擔。
三、兩造之爭點：
    被告依行為時許可辦法第16條第3項之規定，否准吳寶珠來
    臺探親之申請是否有據？
四、兩造陳述：
　　(一)原告主張：
      1.林寶玉與原告離婚後，行蹤不明，原告曾提供林寶玉照
        片及協尋資料，協助警方尋找，故原告實已盡力協助有
        關機構強制林寶玉出境之能事，而原告除從旁協助外，
        欲原告直接強制林女其離境，非不為也，是不能也。而
        被告明知原告力有未逮，仍強欲原告為之，殊有未洽，
        於法有違。
      2.原告與林寶玉離婚後，依民法規定，婚姻關係即消滅，
        婚姻關係既已消滅，夫妻間之一切義務與責任隨即免除
        ，保證責任更無論矣。又行為時許可辦法第16條第2項
        即設有免責條款，以保障臺灣保證人之權利，被告如認
        許可，應責成被保證人林寶玉更換保證，林女逾期不換
        保證者，得不予許可，應就其不許可之期間通知原告。
      3.又林寶玉於90年2月16日來臺入境探親，迄94年1月24日
        始離境，依行為時許可辦法第18條第2項之規定，同法
        第16條第3項所定「1至3年之管制年限」應自「入境之
        翌日」起算，是以從林女入境時起算，已超過被告不予
        受理原告代申請之期間，被告自應依法核可，以符規定
        云云。
      4.提出訴願書、訴願決定書、協議離婚書、警察局書函，
        及致警政署函並附件等件影本為證。
　　(二)被告主張：
      1.原告於89年10月9日與大陸地區人民林寶玉結婚，並於
        同年12月4日申請林寶玉來臺團聚，並擔任保證人。林
        寶玉於90年2月16日入境，嗣後原告與林寶玉於91年2月
        5日辦理離婚，林寶玉則行方不明而未離境（其已於94
        年1月24日離境）。依行為時許可辦法第16條第2項之規
        定，已賦予保證人事前免責權利，保證人未於事前行使
        該項權利，即生失權效果。事後又怠於善盡協助執行被
        保證人強制出境，被告除依同法第16條第3項得予制裁
        之法律效果外，亦可經由裁量權之行使，認為原告不具
        保證力（或其保證欠缺可信性），不予受理其代申請案
        件。
      2.原告91年2月5日與林寶玉離婚後，旋即於同年4月3日與
        大陸地區人民吳寶珠辦理結婚。嗣後分別於同年4月25
        日及92年10月27日兩次提出吳寶珠入境申請。被告要求
        原告補具其前妻林寶玉之出境說明，意在提醒其前妻林
        寶玉因原告之保證入境，卻未依法離境。而行為時許可
        辦法第15條、第16條保證人責任規定之意旨，係基於大
        陸地區人民在臺灣地區逾期停留、非法工作或偽冒親屬
        情形，部分保證人未履行保證或做不實保證，為加重保
        證人責任，爰規定第16條第3項不受理之情形，意在警
        惕臺灣地區人民代大陸地區人民申請入境時，能善盡保
        證義務。大陸地區人民於取得居留證之前，在臺灣地區
        之停留皆屬短期，治安機關及戶政機關於其個人資料尚
        難完全建檔，保證人或被探人為行政機關賴以聯繫之管
        道，如保證人疏縱而任令入境之大陸地區人民滯留境內
        而行方不明，對社會治安必造成一定程度之破壞。基於
        社會成本之公益性考量，許可辦法之「訂定理由」亦指
        稱管制年限係指自「強制出境翌日起算」，蓋該項不予
        許可年限係含「制裁」性質，揆諸該許可辦法各項管制
        年限均自大陸地區人民「出境翌日」起算，基於體系一
        致性，應為相同之解釋等語。
      3.提出被告93年2月9日之書函及訴願決定書等件影本為證
        。
　　理  由
一、原告起訴時，被告之代表人為曾文昌，嗣已變更為吳振吉，
    並由吳振吉聲明承受訴訟，有其提出之聲明承受訴訟狀及派
    令影本附卷可稽，核無不合，應予准許，合先敘明。
二、按大陸地區人民非經主管機關許可，不得進入臺灣地區；前
    2項許可辦法，由有關主管機關擬訂，報請行政院核定後發
    布之，行為時臺灣地區與大陸地區人民關係條例第10條第1
    項及第3項各定有明文。次按大陸地區人民申請進入臺灣地
    區，除其他法規另有規定外，應依左列順序覓臺灣地區人民
    1人為保證人：一、配偶或直系血親；前條保證人之責任及
    其保證內容如左：三、被保證人如有依法須強制出境情事，
    應協助有關機關將被保證人強制出境，並負擔強制出境所需
    之費用；保證人未能履行第1項所定之保證責任或為不實保
    證者，主管機關得視情節輕重，1年至3年內不予受理其代申
    請大陸地區人民進入臺灣地區、擔任保證人、被探親、探病
    之人或為團聚之對象，行為時許可辦法第15條第1項第1款、
    第16條第1項第3款及第3項各定有明文。
三、本件原告主張其已盡力協助有關機構強制林寶玉出境，且其
    與林寶玉已離婚，保證責任應即免除云云。惟其主張已免除
    系爭保證責任，為被告所否認，而稱依行為時大陸地區人民
    進入臺灣地區許可辦法第16條第2項之規定，已賦予保證人
    事前免責權利，原告未於事前行使該項權利，即生失權效果
    ；且原告事後又未善盡協助執行林寶玉強制出境，自應依法
    限制其再提出之大陸地區人民之入境申請等語。經查，原告
    本為林寶玉之保證人，雖之後於91年2月5日與林寶玉離婚，
    然原告並未依許可辦法第16條第2項規定，解除其保證責任
    ，是依同條第1項第3款之規定，原告應協助有關機關將林寶
    玉強制出境。然被告歷次通知原告補具林寶玉出境之說明，
    原告均未能提出，足見原告並未協助將林寶玉強制出境，即
    未能履行協助將林寶玉強制出境之保證責任，依同條第3項
    規定，主管機關之被告得視情節輕重，1年至3年內不予受理
    原告代大陸地區人民申請進入臺灣地區。
四、原告復主張依行為時許可辦法第18條第2項之規定，同法第
    16條第3項「1年至3年」之管制年限，應自「入境之翌日」
    起算，是以從林寶玉入境時起算，已超過被告不予受理原告
    代申請之期間云云。被告則主張，應自大陸地區人民「出境
    之翌日」起算。查同辦法第18條第2項前段規定「前項各款
    停留期間，均自入境之翌日起算。」，足見該項規定僅適用
    於同條文第1項，而非屬於該許可辦法之原則性規定。至於
    許可辦法第16條第3項「1年至3年」之期間如何起算，依該
    規定所欲達成之行政目的觀之，其規定乃以加重保證人責任
    為手段，欲避免發生大陸地區人民在臺灣地區逾期停留、非
    法工作或偽冒親屬等情形，此由「訂定理由」乃明確解釋「
    第3項所稱1年至3年，係指經強制入出境之翌日起算」，應
    可明瞭。本件原告保證入境之林寶玉逾期停留至94年1月24
    日離境，迄今仍未達於不予受理之限制期間，故原告主張從
    林寶玉入境時起算，已超過被告不予受理原告代申請之期間
    云云，於法不合，尚不足採。
五、從而，被告以原告未能履行系爭保證責任為由，否准原告代
    吳寶珠來臺探親之申請，於法並無違誤。訴願決定遞予維持
    ，亦無不合。原告徒執前詞，聲請撤銷，並請求作成准予吳
    寶珠來臺探親之處分，為無理由，應予駁回。
據上論結，本件原告之訴為無理由，依行政訴訟法第98條第3項
前段，判決如主文。
中　　華　　民　　國　　94　　年　 　4　　月　 28  　 日
                       第二庭審判長法  官　鄭忠仁
                                   法  官  楊莉莉
                                   法  官  蕭忠仁
上為正本係照原本作成。
如不服本判決，應於送達後20日內，向本院提出上訴狀並表明上
訴理由，如於本判決宣示後送達前提起上訴者，應於判決送達後
20日內補提上訴理由書（須按他造人數附繕本）。
中　　華　　民　　國　　94　　年　 　4　　月　 28  　 日
    　　  　　　　　　　    　     書記官  蕭純純
